【裁判字號】    99,訴,151
【裁判日期】    990722
【裁判案由】    侵權行為損害賠償
【裁判全文】
臺灣苗栗地方法院民事判決               99年度訴字第151號
原      告  乙○○
訴訟代理人  何邦超律師
被      告  甲○○
訴訟代理人  蔡志忠律師
複  代理人  曾琬玲律師
上列當事人間請求侵權行為損害賠償事件，原告就本院98年度易
字第797 號刑事恐嚇等案件提起附帶民事訴訟，經本院刑事庭以
98年度附民字第119 號裁定移送前來，本院於民國99年7 月8 日
言詞辯論終結，判決如下：
    主      文
被告應給付原告新臺幣伍萬元，及自起訴狀繕本送達翌日即民國
九十八年十月三十一日起至清償日止，按年息百分之五計算之利
息。
原告其餘之訴駁回。
本判決原告勝訴部分得為假執行。
原告其餘假執行之聲請駁回。
    事實及理由
一、按訴狀送達後，原告不得將原訴變更或追加他訴，但擴張或
    減縮應受判決事項之聲明者，不在此限，民事訴訟法第255
    條第1 項第3 款亦定有明文。本件原告起訴原聲明請求被告
    應給付新台幣（下同）300 萬元，及自刑事附帶民事訴訟起
    訴狀繕本送達被告之翌日起至清償日止，按年息百分之五計
    算之利息，嗣經移送民事庭後，變更其聲明為被告應給付原
    告100 萬元，及自起訴狀繕本送達翌日起至清償日止，按年
    息百分之五計算之利息，經核原告上開所為訴之變更，係屬
    減縮應受判決之聲明，揆諸前開規定，自應准許。
二、原告主張：兩造均為苗栗縣立維真國民中學（下稱維真國中
    ）老師，因校務事項而生嫌隙。被告於97年9 月8 日近中午
    時分前往維真國中912 技專班教室內，為了解該班午餐用量
    不足之情形而與原告發生爭執，時為用餐時間，內有多名學
    生，竟基於公然侮辱之犯意，對原告辱罵「欠幹」之粗俗言
    語，致貶損原告身為老師所保持之社會上人格評價，並造成
    其身心嚴重受創而提早辦理自願退休。被告犯行業經本院98
    年度易字第797 號判決（下稱系爭刑事判決）有罪在案。爰
    依民法第184 條第1 項前段、第195 條第1 項之規定提起本
    件訴訟，請求被告賠償慰撫金並為回復名譽之適當處分等語
    ，並聲明：(一)被告應給付原告100 萬元，及自起訴狀繕本送
    達翌日起至清償日止，按年息百分之五計算之利息。(二)被告
    應將系爭刑事判決中關於被告有罪部分之案號、當事人、案
    由及主文欄暨附件所示之道歉啟事（見本卷第25頁），以六
    號字體刊登於中國時報桃竹苗新聞版、聯合報竹苗綜合新聞
    版各一日。(三)願供擔保請准宣告假執行。
三、被告則以：否認當時被告有向原告辱罵「欠幹」之行為事實
    。系爭刑事判決之事實認定有誤，且其前後理由矛盾，顯有
    違法之處，被告刻仍上訴中，本院民事庭依法應自為事實之
    認定，不受刑事庭之拘束等語，資為抗辯，並聲明：原告之
    訴駁回。
四、本件原告主張被告於97年9 月8 日近中午時分在維真國中91
    2 技專班教室內對原告辱罵「欠幹」一類字眼之事實，雖為
    被告所否認，惟查：
  (一)證人即維真國中之學生溫禮銘於刑事案件偵訊中證稱：97年
    9 月開學時，有一次中午吃飯，被告帶一位廚工到我們的
    912 教室，就坐在學生位置吃飯翹著二郎腿，原告質疑被告
    未經允許為何可以進來，被告回答說是來看我們吃飯，講一
    講就開始罵「不要臉沒有繳吃飯錢，還在這邊吃飯」，後面
    加三字經等語（見苗栗地方法院檢察署98年度他字第243 號
    卷第45頁）；另證人即維真國中之學生林彥妏亦於刑事案件
    之警詢、偵訊及審判中證稱：97年9 月初開學某日，中午吃
    飯時間被告帶一位廚工阿姨到912 教室看同學營養午餐是否
    夠吃，當時原告坐在班級前與同學在教室一起吃飯，被告即
    對原告很大聲說「妳有沒交錢、欠幹」，當時全班同學被嚇
    到，被告說完就跟廚工阿姨走出教室等語（見上開他字卷第
    34、46頁，99年3 月18日刑事審判筆錄第2 頁以下），皆明
    確證述被告當時確有對原告辱罵「欠幹」一類之字眼，而以
    上兩人證詞並無顯不可信之情況存在，應堪予採信。
  (二)又依被告於偵訊、刑事審判中所辯：9 月某天我與廚工阿姨
    一起到班上關心，瞭解學生用餐情形，原告看到我及廚工阿
    姨到班上非常不悅，就對我們說「你憑什麼進我的教室等話
    語」，我回答說「妳當老師是這樣當的嗎」，原告即對我說
    「幹你娘」等語，以及證人即當日在場之廚工盧素沂於刑事
    審判中之證稱：（檢察官問：你們進教室之後，原告就開罵
    了是不是？）她沒有開罵，剛開始的時侯是還可以接受，後
    來越講越離譜，然後就" 碰" 就出來了，兩個．．．她就三
    字經出來等語（見上開他字卷第21頁、99年4 月2 日之刑事
    審判筆錄第7 頁），更可合理推測被告當時極可能為反擊原
    告之辱罵，而回以「欠幹」等辱罵字眼。事實上，兩人間此
    種互以「幹你娘」、「欠幹」等字眼辱罵對方之互動模式，
    亦曾發生於較本件稍早之97年8 月間的員生消費合作社內，
    業經被告在98年5 月18日向檢察官所提呈之答辯狀中所自承
    （見上開他卷第90頁），益證被告本件在原告辱罵以「幹你
    娘」之後，立即回以「欠幹」字眼之高度可能。
  (三)至證人盧素沂雖於刑事審判中證稱被告未曾辱罵被告，惟觀
    察其所作之證詞：（檢察官問：妳有沒有聽到被告對原告說
    「妳欠幹是不是」這句話？）我好像沒聽到。（檢察官問：
    妳好像沒聽到？）我覺得沒聽到等語（見99年4 月2日 之刑
    事審判筆錄第10頁），乃使用「好像」、「覺得」等模擬兩
    可之用語，顯示其記憶呈現模糊，復以盧素沂在刑事審判中
    受訊問時，先係刻意否認其於出庭作證前曾與被告進行案情
    上之溝通聯繫，直至本院提示相關事證後，始逐一坦承始末
    （見99年4 月2 日之刑事審判筆錄第21至25頁），已顯露出
    其擬作有利於被告證言之強烈意圖，故盧素沂關於被告有無
    辱罵原告「欠幹」字眼一事之證言部分，尚不足採信。
  (四)綜上，原告主張被告於97年9 月8 日近中午時分在維真國中
    912 技專班教室內對原告辱罵「欠幹」一類字眼等情，應屬
    真實，應可採信。
五、按因故意或過失，不法侵害他人之權利者，負損害賠償責任
    ；又不法侵害他人之名譽者，被害人雖非財產上之損害，亦
    得請求賠償相當之金額並回復名譽之適當處分，民法第 184
    條第1 項前段及第195 條第1 項分別定有明文。又所謂相當
    之金額，應以實際加害情形與其名譽影響是否重大，及被害
    者之身分地位與加害人經濟狀況等關係定之；所謂適當之處
    分，亦指該處分在客觀上足以回復被害人之名譽且屬必要者
    而言。加害人所為回復被害人名譽之行為，倘僅係其主觀上
    認為適當，仍難認已為回復名譽之適當處分。（最高法院47
    年台上字第1221號判例、86年度台上字第3706號判決參照）
    。查被告於上揭時、地公然辱罵原告「欠幹」字眼之事實已
    如前述，而所謂「欠幹」一詞，在現今社會乃屬專用以羞辱
    他人、使人難堪之用語，具有強烈眨抑他人名譽及社會地位
    之意涵，是被告之行為即係故意以不法手段侵害原告之名譽
    權，依前揭規定，原告自得請求被告賠償精神慰撫金。次查
    ，兩造當時皆為國中教師，原告目前每月領有約65,000元之
    退休俸，被告則每月領有約73,465元之薪資，原告於97、98
    年度名下之財產總額為2,341,200 元被告名下之財產總額為
    1,778,300 元，有被告提出之薪資單據及本院依職權調取之
    財產所得調件明細表存卷可參（見本卷第27至34、40頁），
    並為兩造所不爭執。爰審酌本件事發之經過、被告對原告所
    施之侵害僅為言語上之辱罵，以及兩造均為國中教師，暨如
    上所述渠等之經濟狀況等一切情狀，認原告請求被告賠償之
    金額，以5 萬元為相當。又查被告以言語辱罵原告之地點，
    係在維真國中之教室內，非以傳播媒體加以散佈流傳之方法
    為之，故對原告名譽之傷害應僅侷限於在場聽聞之人，並無
    需以大量印發媒體報紙用以澄清，方得回復原告之名譽，故
    原告請求被告應在聯合報及中國時報地方版登載道歉啟事，
    非屬適當，此部分應予駁回。
六、綜上所述，原告依民法第184 條第1 項前段、第195 條第1
    項之規定，請求被告應給付原告5 萬元及自起訴狀繕本送達
    翌日即98年10月31日起至清償日止按年息百分之五計算之利
    息，為有理由，應予准許。逾此範圍之金額暨登報道歉之請
    求，則無理由，應予駁回。
七、本件原告勝訴部分，所命被告給付之金額未逾50萬元，依民
    事訴訟法第389 條第1 項第5 款規定，本院應依職權宣告假
    執行。原告就此部分雖陳明願供擔保請准宣告假執行，然僅
    係促使法院職權之發動，本院自無庸就此另為准許之諭知。
    至於原告敗訴部分，其訴既經駁回，假執行之聲請失所附麗
    ，應併予駁回。
八、本件事證已明，兩造其餘攻擊防禦方法及本院未經援用之卷
    內其他證據，經審酌後，核與本件之結論，不生影響，爰不
    一一論述，附此敘明。
九、本件侵權行為損害賠償事件乃刑事附帶民事訴訟，由刑事庭
    移送前來，依刑事訴訟法第504 條第2 項之規定，免納裁判
    費，迄本院判決時止，當事人並無其他訴訟費用之支出，自
    無諭知訴訟費用負擔之必要，併此敘明。
中    華    民    國    99    年    7     月    22    日
                  民事庭法  官  王炳人
以上正本係照原本作成。
如對本判決上訴，須於判決送達後20日內向本院提出上訴狀。
如委任律師提起上訴者，應一併繳納上訴審裁判費。
                        書記官  尤旗樟
中    華    民    國    99    年    7     月    22    日

司法院資訊處製作；財團法人民間司法改革基金會備份。
